【裁判字號】    97,上訴,2286
【裁判日期】    971223
【裁判案由】    偽造貨幣
【裁判全文】
台灣高等法院台中分院刑事判決        97年度上訴字第2286號
上  訴  人  台灣台中地方法院檢察署檢察官
被      告  乙○○
            丁○○
共      同
指定辯護人  本院公設辯護人 戊○○
上列上訴人因被告偽造貨幣案件，不服台灣台中地方法院97年度
訴字第668號中華民國97年7月29日第一審判決（起訴案號：台灣
台中地方法院檢察署96年度偵字第20925號），提起上訴，本院
判決如下：
    主  文
上訴駁回。
    理    由
一、公訴意旨略以：被告乙○○於民國96年8月19日，在台中縣
    大雅鄉○○○路旁之垃圾堆，拾獲70年版、面額為新台幣（
    下同）一千元之偽造紙幣266張（含編號BD166869HG號59張
    、編號LP615313DA號92張、編號WZ 166713LU號40張、編號
    RM292615BA號30張、編號HG298698BD號16張、編號WQ926154
    DQ號23張、編號DL713362UQ號3張、編號RD589136WQ號1張及
    無編號2張，無從認定構成侵占遺失物罪），竟意圖供行使
    之用，將上開偽造紙幣以橡皮筋綑綁後放入紅色塑膠袋內，
    於同年月24日上午，在台中縣大雅鄉○○○路28號之住處，
    交予其姪子張國隆公司之會計即被告丁○○，委請丁○○代
    為至金融機構兌換真鈔。同日上午10時許，丁○○持上開塑
    膠袋，至大雅鄉○○○路台灣銀行大雅分行，打開後，發現
    為偽鈔，仍將之交付行員丙○○，兌換新鈔而行使之。丙○○收受後，清點時發見係偽鈔，即報警處理，因認被告乙○○涉犯刑法第196條第1項之意圖供行使之用而交付偽造之通
    用紙幣罪嫌，被告丁○○係犯同條第2項之收受後方知為偽
    造之通用紙幣而仍行使罪嫌云云。
二、關於被告丁○○部分：
(一)、檢察官原起訴被告丁○○於收受乙○○偽鈔後，同日上午10
    時許，至大雅鄉台灣銀行大雅分行，打開後，發現為偽鈔，
    仍將之交付銀行行員兌換新鈔，行員清點時，發現係偽鈔，
    即報警處理，認丁○○涉有刑法第196條第2項收受後方知偽
    造通用紙幣而仍行使犯嫌。經原審法院以最高法院20年上字
    第1911號刑事判例意旨謂：「被告以偽造之中央銀行券，向
    某洋貨店購買肥皂，果由該店登時發見為偽造，則被告行使
    該票，尚屬未遂，自難律以刑法第212條第1項（即現行刑法
    第196條）之既遂罪。」另台灣高等法院暨所屬法院92年法
    律座談會，亦認為某甲行使偽造之通用紙幣，尚未達使用之
    目的即被查覺，核其所為，係犯刑法第196條第3項、第1項
    之行使偽造之通用紙幣未遂罪。其雖已該當於刑法第196條
    第1項之意圖供行使之用而收集偽造之通用紙幣罪，但此項
    收集之低度行為，應為行使之高度行為所吸收，不另論罪。
    依刑法第196條第3項之規定，僅處罰第1項之未遂犯，並未
    處罰第2項之收受後方知為偽造之通用紙幣而仍行使罪之未
    遂犯。本案被告丁○○之行為，因其向丙○○行使時，為丙○○當場查覺為偽造紙幣而當場查獲等情，已據丙○○證述
    明確，依上開最高法院判例意旨，應屬未遂。但刑法並未處
    罰收受後方知為偽造之通用紙幣而行使未遂行為，依刑法第
    25條第2項前段規定：未遂犯之處罰，以有特別規定者為限
    ，是以被告丁○○之行為，屬刑法不處罰之未遂犯。況且，
    被告丁○○身為會計人員，對於紙幣真偽之辨識能力應較常
    人為高，對於扣案一看即知之偽造紙幣，衡諸經驗法則，其
    應無將之向對紙幣更為熟悉之銀行行員行使之理，被告丁○○之證詞，亦非顯不足採信，因此為被告楊築鈞無罪之諭知
    ，認事用法均無違誤。
(二)、檢察官就原審判決諭知被告丁○○無罪部分上訴意旨略以：
    刑法第196條第1項與第2項之罪，其主要相異之點，在於第1
    項之罪，行為人於取得該幣券時已明知其為偽造或變造；第
    2項之罪，乃在於收受後方知其為偽造或變造，而仍予以行
    使或意圖供行使之用而交付於人。證人即台灣銀行大雅銀行
    行員丙○○於偵查中證稱：丁○○當時說要換舊鈔，把紙鈔
    放入櫃檯中間之凹槽，最上面幾張伊一看就知道是假的，即
    報告主管。丁○○說要換鈔時，已把一堆錢放進來，要換的
    紙鈔都已拿出來等語，可證丁○○於前往銀行之前，即從乙○○收受系爭紙鈔之際，已明知係偽造，即與乙○○互為犯
    意聯絡，推由丁○○前去銀行兌換真幣以使用之，惟為行員
    丙○○即時查覺而未遂。起訴書記載被告丁○○係犯刑法第
    196條第2項之收受後方知為偽造紙幣而行使之罪嫌，嫌有未
    洽。原審認定之事實與檢察官起訴之犯罪事實既是同一，原
    審應變更起訴法條，為被告丁○○共犯刑法第196條第3項、
    第1項之行使通用貨幣未遂罪云云，指摘原審判決適用法律
    違誤。
(三)、查起訴書犯罪事實欄明確記載：「嗣於同日上午10時，丁○○持上開塑膠袋，至位於台中縣大雅鄉○○○路106號之台
    灣銀行大雅分行，打開後，發現均係偽鈔，詎仍將之交付行
    員丙○○，作為兌換新鈔而行使之。丙○○收受後，清點時
    發見係偽鈔，經通知主管及其他行員協助清點，並報警處理
    」，並無「丁○○於前往銀行之前，即從被告乙○○收受系
    爭紙鈔之際，已明知系爭鈔票係偽造，即與乙○○互為犯意
    聯絡，推由丁○○前去銀行兌換真幣以使用之」之記載。丁○○被訴之犯罪事實，係「其於收受扣案之偽鈔時，不知係
    偽鈔，且未與乙○○有犯意聯絡，而係於到達銀行後，打開
    塑膠袋，始發係偽造紙幣仍予兌換行使」，與上訴人即檢察
    官所主張之「丁○○於前往銀行之前，即從被告乙○○收受
    系爭紙鈔之際，已明知系爭鈔票係偽造，即與乙○○互為犯
    意聯絡，推由丁○○前去銀行兌換真幣以使用之」之事實，
    並不相同，不得變更起訴法條。且原審判決係以檢察官起訴
    被告丁○○之犯罪事實，縱然屬實，因刑法並無處罰收受後
    方知偽造紙幣而仍行使未遂罪，認丁○○被訴之犯行，係刑
    法不處罰之未遂犯，而為無罪之諭知。並以丁○○為會計人
    員，對於紙幣之辨識能力應較常人為高，對於扣案一看即知
    之偽造紙幣，應無將之向對紙幣更為熟悉之銀行行員行使之
    理，認丁○○辯稱：在其要去銀行換鈔的當天上午，乙○○
    在他的住處，交了一包塑膠袋給其，要其到銀行去兌換，他
    說裡面是錢，其沒有打開看，後來其先去客戶那裡，要回公
    司的路上，約於上午10時許至台灣銀行大雅分行去兌換鈔票
    ，其將那袋塑膠袋放在櫃台凹槽內，交給行員，行員就問其
    有沒有數，其說沒有，行員叫其數一數再交給他，其打開塑
    膠袋要數時，才發現裡面的錢看起來像是玩具鈔，正常人一
    看就像是假鈔，紙張很粗、印刷粗糙，所以其就打包要回來
    問乙○○，行員就問其不是要換鈔，其就說那好像是假的，
    他說他要看看，其就將整包給他，行員後來就說不能退還給
    其，說要跟主管報告，叫其不能走，警察等一下就來，其問
    為什麼，行員說因袋子裡面都是假鈔等語，並非顯不足採信
    ，原審判決並未認定「丁○○於前往銀行之前，即從乙○○
    處收受系爭紙鈔之際，已明知系爭紙鈔係偽造」之事實。檢
    察官以上詞指摘原審判決就被告丁○○部分，未變更起訴法
    條，而為刑法第196條第1項、第3項之適用，認事用法尚嫌
    未洽，檢察官此部分之上訴，為無理由，應予駁回。
三、關於被告乙○○部分：
(一)、公訴人認被告乙○○涉犯刑法第196條第1項之意圖供行使之
    用而交付偽造通用紙幣罪嫌，係以被告乙○○於警詢時自承
    將扣獲之紙鈔請丁○○代為拿去銀行兌換新鈔等語，核與丁○○於偵查中以證人身分結證情節相符，及扣案之偽鈔偽造
    手法粗糙，有該等偽鈔可憑。乙○○於拾得之時，顯已知悉
    該等紙鈔係偽造而仍交付丁○○代為兌換，有行使之意圖為
    其論據。惟被告乙○○辯稱：其不知交給丁○○之紙鈔是假
    鈔等語。辯護人為乙○○辯護稱：乙○○經診斷為中度智能
    不足，犯案時之精神狀已達刑法第19條「行為時因前項之
    原因，致其辨識行為違法或依其辨識而行為之能力，顯著減
    低者」之情形，雖未達不能辨識之程度，但已導致其辨識鈔
    票真偽能力受損，是被告辯稱其不知是偽鈔云云，非屬虛言
    。扣案之偽鈔，一般人一看即知是偽鈔，已經鈞院勘驗明確
    ，被告乙○○卻無法辨識，足見其辨識鈔票真偽之能力確有
    受損，被告乙○○無構成要件之明知等語。
(二)、按犯罪事實應依證據認定之，無證據不得認定犯罪事實，刑
    事訴訟法第154條第2項定有明文。又所謂認定犯罪事實之證
    據，係指足以認定被告確有犯罪行為之積極證據而言，該項
    證據自須適合於被告犯罪事實之認定，始得採為斷罪之資料
    ；又事實之認定，應憑證據，如未能發現相當確實證據，或
    證據不足以證明，自不能以推測或擬制之方法，以為裁判之
    基礎，最高法院29年上字第3105號、40年台上字第86號判例
    著有明文。再按事實審法院對於證據之取捨，依法雖有自由
    判斷之權，然積極證據不足證明犯罪事實時，被告之抗辯或
    反證縱屬虛偽，仍不能以此資為積極證據應予採信之理由，
    最高法院亦著有30年上字第482號判例可資參照。又按認定
    犯罪事實所憑之證據，無論係直接證據或間接證據，其為訴
    訟上之證明，須於通常一般之人均不致有所懷疑，而得確信
    其為真實之程度者，始得據為有罪之認定，倘其證明尚未達
    到此一程度，而有合理之懷疑存在，復無其他調查途徑可尋
    ，法院即應為無罪之判決，最高法院著有76年台上字第4986
    號判例。
(三)、按刑事訴訟法第159條之5規定：「（第1項）被告以外之人
    於審判外之陳述，雖不符前四條之規定，而經當事人於審判
    程序同意作為證據，法院審酌該言詞陳述或書面陳述作成時
    之情況，認為適當者，亦得為證據。（第2項）當事人、代
    理人或辯護人於法院調查證據時，知有第159條第1項不得為
    證據之情形，而未於言詞辯論終結前聲明異議者，視為有前
    項之同意。」，其立法意旨在於傳聞證據未經當事人之反對
    詰問予以核實，原則上先予排除，惟若當事人已放棄詰問或
    未聲明異議，基於證據資料愈豐富，愈有助於真實發現之理
    念，且強化言詞辯論原則，法院自可承認該傳聞證據例外擁
    有證據能力。經查，本案下列使用之非供述證據，性質上屬
    傳聞證據，惟經被告乙○○、丁○○及被告乙○○之指定辯
    護人於原審法院97年3月25日行準備程序時，分別表示同意
    作為證據或沒有意見（見該日準備程序筆錄第4、5頁），本
    院審酌上開非供述證據作成時之狀況，查無不法之情狀，認
    得為本案之證據，認依刑事訴訟法第159條之5規定，有證據
    能力。又本院言詞辯論時，以證人之身分訊問被告二人，命
    被告二人就其等之警詢筆錄為辨識，均表示無意見，並分別
    命被告及被告之辯護人詰問，被告二人及辯護人均表示沒有
    問題詰問。是被告分別於警詢、偵查中所為之陳述，已因本
    院之調查訊問，而為審判中陳述之內容，並非傳聞證據，有
    證據能力。
(四)、經查：
  1.被告乙○○因智障領有身心障礙手冊等情，有身心障礙手冊
    影本一紙附於警卷，及澄清醫院病歷一份附於原審卷可憑，
    是以被告乙○○有精神障礙一節，足可確認。又被告乙○○
    之上開精神障礙，是否會造成其行為時，不能辨識其行為違
    法或欠缺依其辨識而行為之能力，或者致其辨識行為違法或
    依其辨識而行為之能力，顯著減低？經原審法院囑託行政院
    衛生署草屯療養院鑑定其之精神狀況，鑑定結果謂：就心理
    評估方面，被告乙○○總智商FIQ＝44（VIQ=44，PIO=40）
    ，屬中度智能不足程度，其智能發展與同齡者相比受到嚴重
    影響，人格測驗顯示其在情緒方面容易以逃避方式來處理情
    緒，人際關係方面人際溝通模式較為退縮防衛，自我功能上
    顯示缺乏安全感；而就犯案當時之精神狀況評估方面，被告
    乙○○對於問話多簡短回應，表示錢是在垃圾堆撿的，所以
    拿給丁○○去換，自己不知道是假的，測試其金錢辨識能力
    ，發現其無法辨別五百元鈔票，可認出百元及千元鈔票，但
    無法算出總數，判斷其受認知及智能缺陷影響，辨識鈔票真
    偽之能力應屬受損等語。該院作出結論：綜合評估結果，本
    院認為被告乙○○之臨床診斷為中度智能不足，其犯案時之
    精神狀況已達刑法第19條所謂「行為時因前項之原因，致其
    辨識行為違法或依其辨識而行為之能力，顯著減低者」之情
    形，判斷被告乙○○受其認知及智能缺陷影響，其辨識鈔票
    真偽之能力應屬受損等語，此有該院97年6月17日草療精字
    第5191號函及其所附之精神鑑定報告書一份在卷可證。再按
    刑法第196條第1項之行使偽造紙幣罪，以明知係偽造之紙幣
    ，故意收受後冒充真幣行使為構成要件；刑法第196條第1項
    關於行使偽造紙幣之規定，以行使者明知該紙幣係偽造為必
    要，如行使時不知其為偽造，不能論以該項罪刑，最高法院
    27 年上字第429號、28年上字第4253號判例意旨可資參照。
    是由上述之鑑定報告可知，被告乙○○行為時，其辨識行為
    違法或依其辨識而行為之能力，已顯著減低，其雖未達至「
    不能辨識」之程度，但已導致其辨識鈔票真偽之能力受損，
    是以被告乙○○辯稱：其不知是偽鈔等詞，可以採信。又扣
    案之千元券266張，皆係由千元正面圖案紙張及反面圖案紙
    張黏貼組成，其中1張僅有一面千元圖案，大部分之正面、
    反面千元鈔圖案紙可輕易分離，小部分完全分離，其中同號
    碼者有3張，無號碼者2張，業經本院勘驗明確。且證人即台
    灣銀行大雅分行行員丙○○於本院亦證稱：錢放在桌上外觀
    上就與真鈔不同，一看就知道是假的等語（見本院卷第42
    頁反面），足認扣案之偽造千元券，非常粗糙，一看即知悉
    是偽鈔。被告乙○○於拾獲後，仍持交丁○○兌換，足見其
    辨識鈔票真偽之能力確有受損，被告乙○○上開不知是偽鈔
    之辯詞，可以採信。被告乙○○既不知扣案之紙幣是偽造，
    則其欠缺刑法第196條第1項行使偽造紙幣罪之「明知」要件
    ，不能以該罪相繩。
  2.依舉證分配之法則，對於被告之成罪事項，應由檢察官負
    舉證義務，檢察官無法舉證使本院產生無合理懷疑之確信心
    證，縱被告所辯不足採信，亦不得因此反面推論被告之罪行
    成立，致違刑事舉證分配之法則，本案此部分檢察官既不能
    舉證證明被告乙○○有上述犯行，而使本院無庸置疑之確信
    心證，則本案此部分依罪疑唯有利於被告原則，即應對被告
    乙○○為有利之認定。本院亦查無任何積極證據足資證明被
    告二人涉有公訴人所指之犯行，被告乙○○之犯罪不能證明
    。原審法院認被告乙○○被訴犯行，不能證明，為無罪之諭
    知，並無違誤。
(五)、檢察官上訴意旨略以：被告乙○○經鑑定結果，縱認「辨識
    鈔票真偽之能力受損」，但尚非達完全欠缺辨識能力之程度
    。再參以該批偽鈔大部分太過粗糙，一眼就可看出是假的等
    情，業據證人丙○○證述明確，可佐證被告乙○○於取得扣
    案紙鈔時，隨手翻閱亦可知悉係偽鈔，亦即已「明知」係偽
    造紙幣，然僅因「辨識行為違法或依其辨識而行為之能力，
    顯著減低」，而錯估憑此偽鈔換取真鈔行使之違法，被告乙○○精神障礙之程度，應僅適用刑法第19條第2項得減輕其
    刑之規定云云，指摘原審判決認事用法有誤。惟查被告乙○○不能辨識扣案之紙幣是偽造，不知扣案之千元券為偽造，
    欠缺刑法第196條第1項之要件，不能以該罪相繩，已經本院
    敘明如上。檢察官並未提出其他足資證明被告乙○○確有被
    訴行使偽造紙幣犯行之新證據，徒以上詞推論被告乙○○「
    辨識行為違法或依其辨識而行為之能力，顯著減低」，指摘
    原審判決認事用法未洽，其上訴為無理由。另檢察官上訴狀
    說明原審認定之犯罪事實與檢察官起訴之犯罪事實既是同一
    ，原審判決應變更起訴法條，而為乙○○與丁○○係共犯刑
    法第196條第1項、第3項之行使偽造通用貨幣未遂罪云云。
    惟被告既不知扣案之紙幣是偽造，欠缺「明知」之構成要件
    ，已如前述，其行為不能成立行使或交付偽造通用貨幣罪，
    檢察官此部分上訴理由亦非有據。綜上說明，本件檢察官就
    被告乙○○部分之上訴，亦無理由，應予駁回。
據上論斷，應依刑事訴訟法第368條，判決如主文。
本案經檢察官甲○○到庭執行職務
中    華    民    國    97    年    12    月    23    日
            刑事第五庭  審判長法  官  趙  春  碧
                              法  官  何  秀  燕
                              法  官  賴  恭  利
上列正本證明與原本無異。
如不服本判決應於收受送達後十日內向本院提出上訴狀，其未敘
述上訴之理由者並得於提起上訴後十日內向本院補提理由書（均
須按他造當事人之人數附繕本）。「切勿逕送上級法院」
                              書記官  陳  文  琴
中    華    民    國    97    年    12    月    23    日


司法院資訊處製作；財團法人民間司法改革基金會備份。
